臺灣臺中地方法院刑事判決　　　　　　　　　　　　　九十一年度自字第二九二號
　　自　訴　人　丙○○
　　自訴代理人　何志揚律師
　　被　　　告　乙○○
　　選任辯護人　林根煌律師
右列被告因侵占案件，經自訴人提起自訴，本院判決如左：
    主  文
乙○○無罪。
    理  由
一、自訴意旨略以：被告乙○○於民國八十二年四月間，受自訴人丙○○之委任，向
    案外人丁○○購買坐落臺中縣大里市○○段七八五號土地上之如附圖編號七三號
    所示之攤位，自訴人並於同年四月四月二十二日交付被告新臺幣（下同）四十六
    萬元，委託被告購買該攤位，詎被告竟意圖為自己不法之所有，僅將該四十六萬
    元中之三十萬元轉交予案外人丁○○，將剩餘之十六萬元侵占入己，且將該攤位
    之土地及建物所有權應有部分均移轉登記在其子洪佑杭名下，顯然已損害自訴人
    之利益而違背其任務之行為，自訴人共受有四十六萬元之損害。又被告曾於鈞院
    審理八十八年度易字第二八六七號竊佔案件之偵查中自認該攤位屬大樓之公共設
    施，並無產權，然於鈞院九十一年九月三日訊問時則又辯稱未向自訴人陳述過該
    攤位無法過戶，其先後供述顯屬矛盾，足認被告確有意圖為自己不法之所有而違
    背自訴人所委任之任務，侵害自訴人之利益，因認被告涉有刑法第三百三十五條
    第一項之侵占罪嫌及同法第三百四十二條之背信罪嫌云云。
二、按犯罪事實應依證據認定之，無證據不得推定其犯罪事實，又不能證明被告犯罪
    者，應諭知無罪之判決，刑事訴訟法第一百五十四條、第三百零一條第一項分別
    定有明文。又認定不利被告之事實，須依積極證據，苟積極證據不足為不利於被
    告事實之認定時，即應為有利被告之認定，有最高法院三十年上字第八一六號判
    例意旨可資參照。又刑事訴訟法上所謂認定事實之證據，係指足以認定被告確有
    犯罪行為之積極證據而言，該項證據自須適合於被告犯罪事實之認定，始得採為
    斷罪資料，事實之認定應憑證據，如未發現相當證據，或證據不足以證明，自不
    能以推測或擬制之方法，以為裁判之依據，告訴人之告訴，係以使被告受刑事訴
    追為目的，是其陳述是否與事實相符，仍應調查其他證據以資審認。又刑法第三
    百四十二條之背信罪，係以為他人處理事務，意圖為自己或第三人不法之利益，
    或損害本人之利益，而為違背其任務之行為，致損害於本人之財產或其他利益，
    為構成要件，故背信罪之主體，限於為他人處理事務之人，所謂為他人云者，係
    指受他人委任，而為其處理事務而言；又刑法第三百四十二條之背信罪，以有取
    得不法利益或損害本人利益之意圖為必要，若無此意圖，即屬缺乏意思要件，縱
    有違背任務之行為，並致生損害於本人之財產或其他利益，亦難律以本條之罪，
    再者，刑法第三百四十二條第一項之背信罪，必須違背任務之行為，具有為圖取
    不法利益，或圖加不法損害之意思，為構成要件，若本人利益之受損害，乃基於
    正當原因，並非不法，則因缺乏犯罪意思要件之故，即難律以本罪，上揭意旨，
    分別有最高法院三十年上字第一二一０號、五十三年臺上字第二四二九號判例可
    供參照。另刑法上侵占罪之成立，以持有他人之物為前提，並以擅自處分自己持
    有之他人所有物，或變易持有之意為所有之意，而逕為所有人之行為，為其構成
    要件，雖行為之外形各有不同，要必具有不法所有之意思，方與本罪構成之要件
    相符，最高法院二十八年上字第三三五０號、十九年上字第一０五二號亦著有判
    例足參。
三、訊據被告乙○○固不否認曾受自訴人委託向丁○○購買上揭七十三號攤位並收受
    自訴人所交付欲購買該攤位之價金四十六萬元等情，然堅詞否認有自訴人所指之
    侵占、背信等犯行，辯稱：自訴人雖同時委託伊購買四個攤位，即編號六三號、
    六五號、六七號與六八號之間通道及七三號之攤位，然因介於六七號與六八號之
    間通道不可登記，故當初登記時已告知自訴人僅可登記三個攤位之產權，而伊已
    將向自訴人所交付購買該七十三號攤位之價金四十六萬元全數託交給案外人甲○○轉交予丁○○，且當時與自訴人約定該七十三號攤位，同時要與伊所有之六十
    八號攤位交換，事後亦已將自訴人所應取得之攤位均移轉登記予自訴人所有，並
    無侵占及背信之犯行等語。經查：
（一）證人甲○○於本院調查時結證稱：「被告有將四十六萬元交給我，指定要買丁○○所有的攤位（應是七十三號）。當初有約定通道那一格先不要過戶，我還
      寫切結書給被告（庭呈切結書影本壹份）。七十三號攤位，九二一地震之前都
      是自訴人在使用。我只有拿三十萬給丁○○，因為他欠我十六萬元，所以我就
      自動扣掉十六萬元。自訴人與被告，他們二人先前財產都分不清楚，後來我才
      知道要交換的事情，但有無換成我不清楚。」」等語明確（見本院九十一年六
      月四日訊問筆錄），核與證人即丁○○之妻戊○○亦到庭結證稱：「本件攤位
      買賣都是我在處理。七十三號攤位原來是我們的，之前自訴人向我承租，租金
      都是透過甲○○轉交，後來由我直接向自訴人收取。之後我主動向自訴人表明
      七十三號攤位要賣給他，之後甲○○說要幫我處理，我就託甲○○幫我賣，所
      以就將攤位所有權狀交給甲○○，我不清楚甲○○之後將攤位賣給何人，甲○○交給我三十萬元。」等語（見本院九十一年八月六日訊問筆錄）相符，足認
      自訴人委託被告購買該七十三號攤位之價金四十六萬元，被告確實已全數轉交
      予案外人甲○○，以代為向丁○○購買該攤位所有權，被告並未有對自訴人交
      付之四十六萬元價金侵占入己之犯行，縱案外人丁○○未實際取得四十六萬元
      ，亦係屬案外人甲○○與丁○○之間之糾紛，與被告無涉。
（二）又自訴人固陳稱該七十三號攤位並未移轉登記與其所有，被告確實有侵占之犯
      行云云，然依自訴人所提出之土地及建物登記謄本觀之，自訴人所購買之上揭
      攤位之所有權，其中可登記所有權之攤位，均在該攤位坐落之土地及建物上登
      記有應有部分之比例，即每個可登記所有權攤位之土地部分權利範圍為六九一
      ０分之一一（依所坐落之土地地號而定）、建物之權利範圍為六三分之一（依
      所坐落之建物建號而定），惟該攤位所坐落之土地及建物因僅屬共有部分，而
      非屬專有部分，故依該土地及建物登記謄本之記載，僅足認定該所有人取得之
      攤位數目，並不能因此認定該攤位之詳細編號、位置，換言之，該攤位之編號
      、使用情形及坐落位置，仍應依各該所有人於買賣及登記當時之約定內容而定
      。而自訴人於本院訊問時並不否認係委託被告購買四個攤位，且目前已取得三
      個攤位之所有權登記，連同其自己先前購買之一個攤位，目前自訴人共取得四
      個攤位之所有權登記，核與自訴人提出之土地及建物登記謄本相符，堪認其擁
      有四個攤位之所有權及使用權，又依被告所言，該第七十三號攤位目前雖登記
      在伊子洪佑杭名下，然係因伊以第六十八號攤位與自訴人交換而來，則被告是
      否確係侵占該第七三號攤位，且有背信之犯行，端視自訴人當初委託被告購買
      第七三號攤位時之約定為何而定。證人甲○○於本院訊問時結證稱：「七十三
      號攤位之前是自訴人向丁○○承租的，後來被告跟說我，他要買七十三號與自
      訴人交換，我不知道是哪一格要交換。被告跟我說是他要買：：：之後丁○○
      就直接將該七十三號過戶給被告指定之洪佑杭名下。」、「我與被告二人。我
      在本件買賣之前就已經將六十八號攤位賣給被告：：：我當時問被告為何要買
      七十三號攤位，是要和別人交換，我不清楚要和何人交換。」等語（見本院九
      十一年八月六日訊問筆錄），另自訴人亦陳稱：「戊○○跟我說要賣攤位給我
      的時候，權狀已經放在甲○○處，當時我因為已經委託被告要買另外的攤位，
      所以就將這個訊息告訴被告：：：。」等語（見本院九十一年八月六日訊問筆
      錄），再者，案外人丁○○原擁有第七十三號攤位之使用權，復據丁○○提出
      其向前手林金枝購買第七三號攤位之買賣契約書及攤位圖為證（詳八十八年度
      偵續字第五０號偵查卷第四四頁至第五一頁），惟觀諸丁○○擁有使用權之第
      七十三號攤位之土地及建物應有部分，係由丁○○移轉登記在被告乙○○之子
      洪佑杭名下，有土地及建築改良物登記簿謄本附卷可稽（詳前揭偵查卷第二十
      頁至第三七頁），反觀告訴人丙○○係取得甲○○、蔡吉祥移轉登記之土地及
      建物持分，亦有土地及建築改良物登記簿謄本在卷足憑（詳前開偵查卷第六六
      至七四頁），此業經本院調取臺灣高等法院臺中分院八十九年度上易字第二六
      六０號、本院八十八年度易字第二八六七號竊佔案件刑事卷宗核閱無訛，核與
      證人甲○○所證稱之情節相符，顯見本件自訴人委託被告買受上揭攤位後，被
      告隨即轉委由案外人甲○○處理，甲○○並依照被告所稱之與自訴人協議後之
      結果辦理攤位之所有權登記事宜，則證人甲○○既係親自處理本件攤位買受事
      宜之人，且其證言復無瑕疵可言，其上揭證述內容應屬可採，是依證人甲○○
      之證述，足認被告辯稱係以第六十八號攤位與自訴人交換第七十三號攤位之情
      ，應屬可採，被告與自訴人間既有上述交換攤位之協議，則被告將該七十三號
      攤位登記予伊子洪佑杭，當無侵占可言。
（三）另依自訴人所提之簡易協議書（即自訴人所提之證物一）內容觀之，其上係記
      載：丙○○登記三格（實際應取得四格）等語，已足認自訴人與被告間確實有
      攤位之交換協議，參以證人甲○○復於本院調查時結證稱：「：：：（六十七
      號與六十八號間）通道原來是我的，沒有登記，只有使用權：：：。」等語（
      見本院九十一年八月六日訊問筆錄），自訴人亦陳稱：「還未買賣之前，（六
      十八號、七十三號攤位）均是我在使用，六十八號是向被告承租的、七十三號
      是向丁○○承租的，我認識丁○○，我租金最早交給甲○○太太轉交，後來均
      交給丁○○本人。丁○○說攤位已經委託甲○○買賣。」（見本院九十一年六
      月四日訊問筆錄）、「：：：我委託被告買六三、六五、介於六七、六八號中
      間的格位，及七十三號。目前除七十三號外，其餘皆已過戶。」等語（見本院
      九十一年八月六日訊問筆錄），顯見自訴人委託被告購買之四個攤位中，其中
      僅有三個攤位能取得所有權應有部分之登記，其中一個應無法登記但有使用權
      ，而該無法登記但有使用權之攤位應係指介於第六十七號與第六十八號攤位之
      間之攤位，應屬無誤，是被告既已將自訴人所委託購買之攤位交付予自訴人使
      用，且能取得所有權應有部分之攤位亦已辦妥登記，自亦無任何背信之犯行甚
      明。又自訴人雖以被告曾在前揭本院八十八年度易字第二八六七號竊佔案件之
      偵查筆錄中供承該七十三號攤位屬大樓之公共設施，並無產權，然於九十一年
      九月三日本院訊問時則又辯稱未向自訴人陳述過該攤位並無產權，而認被告所
      辯不足採云云，然被告已否認曾於偵查中供稱上情，且僅依被告於偵查中之自
      白，尚不足推論被告於本院所辯情節並不真實，仍應調查其他積極證據以資審
      認，故縱被告先後供述不一，仍無礙於本件事實之認定，自訴人此部分之指摘
      ，尚不足以為被告不利之認定，併此敘明。
四、綜上所述，本件應屬被告與自訴人間就攤位交換協議及所有權歸屬認定之不同而
    產生之民事糾葛，被告既無自訴人所指之侵占及背信犯行，自難以該罪相繩。此
    外，復查無其他積極證據足資證明被告有何自訴人所指之侵占、背信犯行，既不
    能證明被告犯罪，揆諸首揭判例說明，自應諭知無罪之判決。
據上論斷，應依刑事訴訟法第三百四十三條、第三百零一條第一項，判決如主文。
中      華      民      國     九十一      年      十      月    十五   日
                                臺灣臺中地方法院刑事第四庭
                                   法  官  王  世  華
右正本證明與原本無異。
如不服本判決，應於判決送達後十日內向本院提出上訴狀，上訴於臺灣高等法院臺中
分院( 須附繕本 )。
                                   書記官
中      華      民      國     九十一      年      十      月    十六   日
